【裁判字號】    99,訴,196
【裁判日期】    990409
【裁判案由】    第三人異議之訴
【裁判全文】
臺灣臺北地方法院民事判決               99年度訴字第196號
原      告  乙○○
訴訟代理人  李保祿律師
            鄭錦堂律師
被      告  元大國際資產管理股份有限公司
法定代理人  甲○○
訴訟代理人  丁○○
            戊○○
            己○○
            丙○○
上列當事人間請求第三人異議之訴事件，本院於民國99年3月30
日言詞辯論終結，判決如下：
    主  文
原告之訴駁回。
訴訟費用由原告負擔。
    事實及理由
一、原告主張略以：
  (一)原告之大女兒林王秀英於民國97年7月10日將原告所有之新
    臺幣（下同）5百萬元匯入原告設於中華郵政股份有限公司
    新店大坪林郵局（以下簡稱「新店大坪林郵局」）帳號0000
    000號帳戶內，當時原告旅居美國，嗣後原告基於理財原因
    ，電請林王秀英將上開5百萬元中之3百萬元，以原告名義辦
    理定存，以便收取較活期存款高之利息，但郵局承辦人員告
    知辦理定存需本人親自存款，無法代理，原告便指示借用二
    女兒王秀鳳之名義辦理定存，林王秀英與王秀鳳乃相約於97
    年9月4日至新店大坪林郵局辦理定存事項，當日即以轉帳方
    式作成名義人為王秀鳳之3百萬元郵政定期儲金存單，王秀
    鳳當日並以背書轉讓方式，將上開郵政定期儲金存單轉讓予
    原告，並委託林王秀英於97年9月9日前往美國時轉交予原告
    。故上開郵政定期儲金存單及定存款並非名義人王秀鳳所有
    ，均為原告所有。詎王秀鳳因曾擔任他人債務之保證人，遭
    被告對其取得執行名義，並聲請強制執行，經本院以98年度
    司執字第93344號強制執行事件執行在案，並扣押上開新店
    大坪林郵局之3百萬存款。惟上開3百萬元之定存款應為原告
    所有，並非王秀鳳所有，被告對此聲請強制執行，顯然有誤
    。
  (二)林王秀英與王秀鳳前往新店大坪林郵局辦理定存時，並未簽
    署郵政定期儲金開戶約定書，且經原告向郵局查證，辦理郵
    政定期儲金存單事項需簽署郵政定期儲金開戶約定書係98年
    間才開始有的規定，故被告主張原告應受郵政定期儲金開戶
    約定書第7條第2款之拘束，實非有理。又系爭郵政定期儲金
    存單約定事項第5條固記載：「本單請勿買賣或提供本公司
    以外之其他機構擔保」，然觀其文字係「請勿買賣」，僅屬
    勸告性質，與民法第294條「依當事人之特約，不得讓與者
    」之規定，顯然有別，且縱認此為特約，亦僅及於買賣或擔
    保，不及於其他，並非強制約定，此參照郵政定期儲金開戶
    約定書第7條之用語可知，系爭郵政定期儲金存單既無依債
    權之性質不得讓與者，或依當事人之特約不得讓與者，或債
    權禁止扣押者之情形，王秀鳳自可將系爭郵政定期儲金存單
    背書轉讓予原告。又系爭郵政定期儲金存單一經王秀鳳背書
    轉讓予原告，即生讓與之效力，債權同時移轉為原告所有，
    原告自可對被告主張原告方為系爭郵政定期儲金存單及定存
    款之所有人，而對抗被告。是原告對於被告之執行標的即上
    開3百萬元之郵政定期儲金存單及定存款確有足以排除強制
    執行之權利，爰依強制執行法第15條之規定，提起第三人異
    議之訴等語。
  (三)並聲明：本院98年度司執字第93344號強制執行事件中對中
    華郵政股份有限公司新店大坪林郵局所核發之執行命令應予
    撤銷。
二、被告則以：
  (一)郵政定期儲金存單或可認為係有價證券之一種，惟有價證券
    有依法得交付或背書方式而為轉讓者，亦有不可依背書或交
    付方式而轉讓者。而郵政定期儲金存單發行之約定依據為郵
    政定期儲金開戶約定書，此約定書為郵局與申請定存單者之
    間約定購買定存單之約定條款，具有拘束雙方對定存單如何
    處置之權利及義務。郵政定期儲金開戶約定書第7點第2項記
    載：「立約人不得將定存單供擔保（惟可供郵局止付劃撥支
    票擔保）出售、出租或讓與他人，違者對郵局不生效力，且
    立約人須自負法律責任」；另系爭郵政定期儲金存單約定事
    項第5點記載：「本單請勿買賣或提供本公司以外之其他機
    構擔保。本單可辦理質押借款，最高可貸定存單本金之九成
    ，所貸款項不給付現金，一律轉存儲戶本人之儲金帳戶」。
    故由前揭約定可知郵政定期儲金存單係不得轉讓之有價證券
    ，而質押借款亦僅限於向郵局為之，不得向第三人為之，故
    原告主張王秀鳳已將系爭郵政定期儲金存單轉讓予其，王秀
    鳳並非該筆3百萬元定存款之所有人云云，要非可採。又系
    爭郵政定期儲金存單期限已過，已轉為王秀鳳帳戶內之存款
    ，被告對王秀鳳既有執行名義，因此聲請法院扣押該筆存款
    ，並無不當。
  (二)原告主張系爭郵政定期儲金存單約定事項第5條係屬勸告性
    質，並非民法第294條第1項第2款依當事人之特約不得讓與
    之債權云云，並非可採。蓋向郵局辦理定存單之人均為郵局
    之客戶，郵局對其客戶當然不會使用禁止或其他嚴厲詞句，
    故縱系爭定存單上使用「請」字，僅是客套語氣，並非勸告
    性質，存戶可以不遵守該約定。縱王秀鳳不依照此約定將定
    存單轉讓他人，郵局亦不受其拘束，換言之即不會對受讓定
    存單之人支付郵政定期儲金存單之金額，由此更可推知該約
    定並非僅是勸告、參考性質或訓示條款而已。再者，有價證
    券之轉讓應依特別法之規定，例如股票應依公司法，提單應
    依民法，支票、本票應依票據法等，但郵局定存單目前並無
    明文規定其轉讓之方式及限制，但應類推適用有關有價證券
    讓與之規定，而不適用民法第294條債權讓與之規定。故「
    本定存單請勿買賣或其他禁止轉讓之記載」應非僅止於勸告
    性質，而是基於有價證券之流通性與交易安全等性質下而為
    拘束雙方與善意第三人之約定。且系爭郵政定期儲金存單約
    定事項既有上開記載，縱郵政定期儲金開戶約定書規定在後
    ，但綜合經驗法則及社會通念，存戶對於系爭定存單第5條
    應該有充分之認知，瞭解禁止轉讓之規定及目的，原告自不
    得諉為不知等語，資為抗辯。
  (三)並聲明：原告之訴駁回。
三、兩造不爭執之事項：
  (一)原告之長女林王秀英於97年7月10日將原告所有之500萬元匯
    入原告在新店大坪林郵局所開立之帳號0000000號帳戶內。
  (二)原告指示林王秀英及次女王秀鳳，就上開存款中之300 萬元
    於97年9 月4 日借用王秀鳳之名義在中華郵政股份有限公司
    新店大坪林郵局辦理定存，期限為1 年（自97年9 月4 日至
    98年9月4日），王秀鳳並於當日將系爭郵政定期儲金存單背
    書轉讓予原告。
  (三)被告以本院86年度重訴字第177號民事確定判決為執行名義
    ，對王秀鳳聲請強制執行，經本院以98年度司執字第93344
    號執行事件受理，並由本院於98年10月19日以北院隆98司執
    壬字第93344號執行命令，對王秀鳳對新店大坪林郵局之存
    款債權3百萬元予以扣押，該扣押命令於98年10月21日送達
    大坪林郵局。
  (四)系爭定存單已於98年9月4日到期。
四、本件之爭點及本院得心證之理由：
    原告主張系爭3百萬元之郵政定期儲金存單及定存款項本為
    原告所有，僅為理財而借用王秀鳳名義辦理定存，但王秀鳳
    已以背書轉讓方式將系爭定存單讓與原告，系爭郵政定期儲
    金存單及3百萬元定存款均為原告所有，被告不得扣押，被
    告則否認之，並以前詞置辯。是本件兩造爭執之處厥為：(一)
    原告是否得依強制執行法第15條提起第三人異議之訴？原告
    是否就執行標的物有足以排除強制執行之權利？(二)王秀鳳於
    系爭定存單背書並交付是否發生將債權讓與原告之效力？(三)
    如認王秀鳳將系爭定存單讓與原告，是否可對抗被告？茲分
    述如下：
  (一)原告是否得依強制執行法第15條提起第三人異議之訴？原告
    是否就執行標的物有足以排除強制執行之權利？
  1.查原告係依據強制執行法第15條規定提起第三人異議之訴。
    按第三人就執行標的物有足以排除強制執行之權利者，得於
    強制執行程序終結前，向執行法院對債權人提起異議之訴。
    如債務人亦否認其權利時，並得以債務人為被告」，強制執
    行法第15條固有明文。惟第三人異議之訴之原因，須第三人
    就執行標的物有足以排除強制執行之權利，即第三人因保護
    自己權利，而請求法院判決撤銷加諸於執行標的物之執行行
    為。所謂足以排除強制執行之權利，乃指所有權，以及其他
    足以阻止讓與或交付之權利而言。換言之，即指所有權、典
    權、質權、留置權而言。原告主張其以王秀鳳名義在新店大
    坪林郵局所開立之帳號0000000號帳戶有本金300萬元之定存
    單，號碼為00000000，性質上屬消費寄託關係，依民法第60
    2條第1項、第2項之規定：「寄託物為代替物時，如約定寄
    託物之所有權移轉於受寄人，並由受寄人以種類、品質、數
    量相同之物返還者，為消費寄託。自受寄人受領該物時起，
    準用關於消費借貸之規定。消費寄託，如寄託物之返還，定
    有期限者，寄託人非有不得已之事由，不得於期限屆滿前請
    求返還」，且本件王秀鳳於辦理定存時勾選「到期不自動轉
    存」，有系爭定存單1件存卷可參。故原告於定期儲金期限
    屆滿時，僅得向新店大坪林郵局請求返還寄託物而已，換言
    之，原告對新店大坪林郵局僅有寄託物返還請求權，並無所
    有權，縱原告主張該寄託物返還請求權為原告所有，亦僅具
    有該請求權，並非所有權，尚不足以排除強制執行。
  2.另消費寄託係約定寄託物之所有權移轉於受寄人，則上開定
    期儲金款項於原告以王秀鳳名義存入新店大坪林郵局時，其
    所有權即已移轉於新店大坪林郵局，僅王秀鳳於定期儲金期
    限屆滿時，得向新店大坪林郵局請求返還種類、品質、數量
    相同之物而已，則原告主張上開定期儲金款項之所有權歸屬
    原告云云，並非可採。是原告既僅能主張其對於新店大坪林
    郵局具有寄託物返還請求權，無法主張對於上開定期儲金款
    項具有所有權，則其權利尚不足以排除強制執行，原告依據
    強制執行法第15條提起第三人異議之訴，並非適法。
  3.原告既不得依據強制執行法第15條提起第三人異議之訴，則
    其餘爭點如王秀鳳於系爭定存單背書並交付是否發生將債權
    讓與原告之效力？及如認王秀鳳將系爭定存單讓與原告，是
    否可對抗被告？已無探討之必要，爰不再贅述，附此敘明。
五、綜上所述，系爭定期儲金款項僅於期限屆滿時，存戶名義人
    王秀鳳對於新店大坪林郵局有消費寄託物返還請求權，並非
    所有權，且上開款項目前為新店大坪林郵局所有，無論係原
    告或王秀鳳均無所有權，原告並無強制執行法第15條所定足
    以排除強制執行之權利，其遽以提起第三人異議之訴，於法
    不合，應予駁回。從而，原告請求本院98年度司執字第9334
    4號強制執行事件中對中華郵政股份有限公司新店大坪林郵
    局所核發之執行命令應予撤銷，為無理由，應予駁回。
六、本件事證已臻明確，兩造其餘攻擊防禦方法與判決之結果不
    生影響，爰不一一贅論，併此敘明。
七、據上論結，本件原告之訴為無理由，依民事訴訟法第78條，
    判決如主文。
中    華    民    國    99    年    4     月    9     日
                  民事第二庭  法  官    郭顏毓
以上正本係照原本作成
如對本判決上訴，須於判決送達後20日內向本院提出上訴狀。
中    華    民    國    99    年    4     月    12    日
                              書記官    林政彬

司法院資訊處製作；財團法人民間司法改革基金會備份。
